臺灣高等法院刑事裁定
111年度毒抗字第80號
抗  告  人
即  被  告  張光智




上列抗告人即被告因聲請施以強制戒治案件，不服臺灣新竹地方
法院110年度毒聲字第748號，中華民國110年12月14日裁定（聲
請案號：臺灣新竹地方檢察署110年度聲戒字第56號），提起抗
告，本院裁定如下：
    主  文
抗告駁回。
    理  由
一、原裁定意旨略以：抗告人即被告甲○○前因施用毒品案件，經
    臺灣基隆地方法院以96年度毒聲字第325號裁定送勒戒處所
    觀察、勒戒後，因認無繼續施用毒品之傾向，於97年4月7日
    執行完畢釋放，並經臺灣基隆地方檢察署檢察官以96年度毒
    偵字第2765號為不起訴處分確定等情，有本院被告前案紀錄
    表1份附卷可查，其係於3年後再犯本件毒品危害防制條例（
    下稱毒品條例）第10條之罪，經原審法院以110年度毒聲字
    第447號裁定令入勒戒處所觀察、勒戒。嗣被告經觀察、勒
    戒後，因認其仍有繼續施用毒品傾向等情，有上開裁定、法
    務部○○○○○○○○民國110年12月1日苗所衛字第11000027670號
    函所附之有無繼續施用毒品傾向證明書暨評估標準紀錄表各
    1份在卷可查（見臺灣新竹地方檢察署110年度毒偵字第1276
    號卷第42至44頁），依修正後毒品條例第20條第3項規定，
    仍有同條例第20條第1項、第2項之適用。是本件聲請為有理
    由，應予准許，爰裁定抗告人令入戒治處所強制戒治，其期
    間為6個月以上，至無繼續強制戒治之必要為止，但最長不
    得逾1年等語。
二、抗告意旨略以：
　㈠原裁定以抗告人之前科紀錄表、行為表現及臨床評估社會穩
    定度作為綜合判斷之依據，認定抗告人應入戒治處所強制戒
    治，惟抗告人之前科紀錄評估倘以上標準認定，何有專業評
    斷可言？抗告人於觀察、勒戒前，有1份正當工作，亦自基
    隆市搬至新竹縣開始新的生活，惟戒治期間甚長，抗告人是
    否有繼續施用毒品之傾向而須強制戒治，實有待商榷。
　㈡抗告人之前科紀錄評估，倘以上標準認定，依一事不二罰原
    則，實有違憲法第8條對人身自由之保障，亦不符合罪刑相
    當原則及憲法第23條之比例原則。
　㈢法務部已於110年3月26日修改強制戒治之評分標準，又有無
    繼續施用毒品傾向評估標準説明手册，係法務部針對多數不
    特定人民有無繼續施用毒品所為，對外發生法律效果（中央
    法規標準法第3條規定參照），參酌目前實務上案件，修正
    後評估未達60分者，應立即通知釋放，依修正後規定有利於
    抗告人，應由檢察官依保安處分執行法第28條第1項規定向
    法院聲請云云。
三、按毒品條例於109年1月15日由總統公布，並於公布後6個月
    即109年7月15日施行，且同條例第35條之1第1款並規定，施
    行前犯第10條之罪之案件，於修正施行後「偵查中之案件，
    由檢察官依修正後規定處理。」又觀察、勒戒後，檢察官或
    少年法院（地方法院少年法庭）依據勒戒處所之陳報，認受
    觀察、勒戒人有繼續施用毒品傾向者，檢察官應聲請法院裁
    定或由少年法院（地方法院少年法庭）裁定令入戒治處所強
    制戒治，其期間為6個月以上，至無繼續強制戒治之必要為
    止，但最長不得逾1年。依前項規定為觀察、勒戒或強制戒
    治執行完畢釋放後，3年後再犯第10條之罪者，適用前2項之
    規定，毒品條例第20條第2項、第3項定有明文。次按有無繼
    續施用毒品傾向之評估標準，並非完全以受勒戒人勒戒後之
    結果為準，勒戒前之各種情況，仍應作為評估之依據。依勒
    戒處所評分說明手冊規定，係以前科紀錄與行為表現、臨床
    評估、社會穩定度，3項合併計算分數，每一大項皆有靜態
    因子與動態因子。而關於有無繼續施用毒品傾向之評估標準
    ，法務部因應毒品條例之修正及109年11月18日最高法院刑
    事大法庭109年度台上大字第3826號裁定意旨，業於110年3
    月26日以法矯字第11006001760號函修正頒布「有無繼續施
    用毒品傾向評估標準紀錄表」、「有無繼續施用毒品傾向評
    估標準評分說明手冊」（下稱新制評估標準），上開評分說
    明手冊載明判定之原則：「受觀察勒戒人入所後，經過2週
    時間的觀察、勒戒，由處所及醫療人員依據其各項紀錄、資
    料及觀察勒戒期間之行為表現，加以評分。在勒戒人入所4
    至6週後，可再做一次評估以做必要之評分修正。每一大項
    皆有靜態因子與動態因子。先以靜態因子分數評分，靜態因
    子分數總分在60分（含）以上為『有繼續施用毒品傾向』；60
    分以下，與動態因子分數相加，如果總分在60分（含）以上
    ，為『有繼續施用毒品傾向』」，又評估標準紀錄表及說明手
    冊中「前科紀錄與行為表現」之第1題及第3題之計分方式修
    正如下（餘無修正）：㈠第1項「毒品犯罪相關司法紀錄」：
    計分方式修正為每筆（次）5分，總分得分為10分；㈡第3項
    「其他犯罪相關紀錄」：計分方式修正為每筆（次）2分，
    總分得分為10分。是被告有無「繼續施用毒品傾向」，係依
    具體個案之臨床實務及相關事證等情綜合判定，有其相當之
    專業依據及標準，且涉及專門醫學，又衡酌強制戒治之目的
    ，係為協助施用毒品者戒斷毒品之心癮及身癮所為之一種保
    安處分類型，而該評估標準係將與判斷有無繼續施用傾向之
    相關因素加以列舉及量化，適用於每一位受觀察、勒戒處分
    之人，具一致性、普遍性、客觀性，以利執法者判定受勒戒
    人有無繼續施用毒品傾向，倘其評估由形式上觀察，無擅斷
    或濫權等明顯不當情事，法院應予尊重。
四、本院查：
　㈠抗告人基於施用第一級、第二級毒品之犯意，於108年5月4日
    凌晨某時許，在新竹縣○○鎮○○路000巷00號住處內，以將第
    一級毒品海洛因（下稱海洛因）、第二級毒品甲基安非他命
    （下稱甲基安非他命）一起放置於玻璃球燃燒吸食煙霧方式
    ，同時施用海洛因、甲基安非他命1次，經原審法院以110年
    度毒聲字第447號裁定令入勒戒處所觀察、勒戒，於觀察、
    勒戒期間，經法務部○○○○○○○○附設勒戒處所（下稱苗栗勒戒
    所）醫師依110年3月26日修正之新制評估標準，評分為：⒈
    前科紀錄與行為表現部分合計為33分（毒品犯罪相關司法紀
    錄「18筆」，得分10分、首次毒品犯罪年齡為「21-30歲」
    得分5分、其他犯罪相關紀錄「有，3筆」，得分6分、入所
    時尿液毒品檢驗為「多重毒品反應」得分10分，上開4項靜
    態因子得分為31分；所內行為表現之動態因子為「持續於所
    內抽菸」得分2分）；⒉臨床評估部分合計為27分（「有」多
    重毒品濫用，種類為「海洛因、安非他命」，得分10分、「
    有」合法物質濫用，種類為「菸」得分2分、使用方式為「
    無注射使用」得分0分、使用年數為「超過1年」得分10分，
    上開靜態因子合計為22分；精神疾病共病（含反社會人格）
    為「無」得分0分、臨床綜合評估（含病識感、動機、態度
    、就醫意願）評定為「偏重」得分5分，前開動態因子得分
    為5分）；⒊社會穩定度部分為0分（工作為「全職工作 水電
    」，得分0分、家人藥物濫用為「無」得分0分，上開靜態因
    子得分為0分；入所後家人是否訪視為「有，1次」得分0分
    、出所後是否與家人同住則為「是」得分0分，前開動態因
    子得分為0分）。以上⒈至⒊部分之總分合計為60分（靜態因
    子共計53分，動態因子共計7分），經評定仍為「有繼續施
    用毒品傾向」等情，有苗栗勒戒所110年12月1日出具之有無
    繼續施用毒品傾向證明書、有無繼續施用毒品傾向評估標準
    紀錄表附卷可憑（見臺灣新竹地方檢察署110年度毒偵字第1
    276號卷第43至44頁）。前述綜合判斷之結果，係該勒戒處
    所相關專業知識經驗人士於抗告人觀察、勒戒期間，依其本
    職學識就抗告人之前科紀錄與行為表現、臨床評估及社會穩
    定度等因素所為之綜合判斷，具有科學驗證所得之結論，且
    由形式上觀察，並無擅斷或濫權等明顯不當之情事，自得資
    為判斷抗告人有無繼續施用毒品傾向之證明。又毒品條例所
    規定之觀察、勒戒或強制戒治處分，其立法意旨在幫助施用
    毒品者戒除毒癮，該處分之性質非為懲戒行為人，而係為消
    滅受處分人再次施用毒品之危險性，目的係在戒除行為人施
    用毒品身癮及心癮之措施，且強制戒治係導入療程之觀念，
    針對行為人將來之危險所為預防、矯治措施之保安處分，以
    達教化與治療之目的，可謂刑罰之補充制度，從而毒品條例
    本身所規定之強制戒治等保安處分，雖兼具自由刑之性質，
    卻有刑罰不可替代之教化治療作用，是該條例第20條第2項
    ，係屬強制規定，只需觀察、勒戒後，經評定受觀察、勒戒
    人有繼續施用毒品傾向者，檢察官即應聲請法院裁定令入戒
    治處所施以強制戒治。本件抗告人既有施用海洛因及甲基安
    非他命之事實，並由原審法院裁定送勒戒處所執行觀察、勒
    戒後，經勒戒處所依個案之臨床實務及具體事證，專業評估
    判定抗告人為「有繼續施用毒品傾向」，尚未戒除毒癮，則
    為降低其再次施用毒品之危險性，自有依法施以強制戒治之
    必要。從而，原審法院適用新制評估標準，裁定抗告人令入
    戒治處所施以強制戒治，其期間為6個月以上，至無繼續強
    制戒治之必要為止，但最長不得逾1年，於法並無不合。
　㈡抗告人雖以上詞提起抗告，惟查：
　⒈抗告意旨㈠部分：
　　苗栗勒戒所上開對抗告人所為之有無繼續施用毒品傾向之評
    估，係就「前科紀錄與行為表現」、「臨床評估」、「社會
    穩定度」等事項為具體評估，該評估標準具一致性、普遍性
    、客觀性，由形式上觀察，無擅斷或濫權等明顯不當之情事
    ，自得資為判斷抗告人有無繼續施用毒品傾向之證明，而苗
    栗勒戒所之心理醫師基於其醫學專業為判定，乃係臨床實務
    就個案之專業判斷，抗告人漫指何有專業評斷可言云云，自
    非可採。且抗告人所指其於觀察、勒戒前有正當工作乙情，
    亦經上開有無繼續施用毒品傾向評估標準紀錄表之「⒊社會
    穩定度部分為0分（工作為「全職工作 水電」，得分0分」
    項目所評估在內，業已說明如上，益徵苗栗勒戒所上開對抗
    告人所為之有無繼續施用毒品傾向之評估甚是客觀，而無擅
    斷或濫權等明顯不當之情事，是抗告人此部分之抗告，實屬
    無據。
　⒉抗告意旨㈡部分：
　　再者，於司法實務或醫學臨床上，具有毒品前科紀錄者，或
    因長期有機會接觸毒品，或因欲藉由毒品作用暫時隔絕現實
    環境，其反覆性、繼續性地再犯施用毒品犯行之機率，確實
    較沒有毒品前科者高，因此上開評估標準方會將勒戒人之前
    科紀錄列入重要之評分項目，且於評分說明手冊明訂：所謂
    毒品犯罪相關司法紀錄，不論其為吸食施打、運輸、販賣、
    持有毒品或其他罪名，凡觸犯毒品危害防制條例、原肅清煙
    毒條例、原麻醉藥品管理條例或管制藥品管理條例相關刑罰
    規定者均屬之，觀察勒戒、強制戒治及緩起訴後不起訴的紀
    錄也列入毒品相關犯罪紀錄項目範圍。被告自88年起，即屢
    因施用毒品案件，經法院裁定觀察勒戒及判處罪刑乙節，有
    本院被告前案紀錄表在卷可考（見本院卷第17至55頁），確
    實符合前述反覆施用毒品之經驗法則，可見將被告之前科紀
    錄作為有無繼續施用毒品傾向之評估標準，並無違法不當之
    處。況法務部110年3月26日以法矯字第11006001760號函修
    正頒布之「有無繼續施用毒品傾向評估標準」，已就其中「
    毒品犯罪相關司法紀錄」、「其他犯罪相關紀錄」設有計分
    上限，當無就被告前科紀錄有何過度評價或重複計分之虞。
    是被告辯稱：以前科紀錄作為判斷依據，違反一事不二罰、
    不符憲法罪刑相當原則、牴觸憲法第23條比例原則云云，難
    認為有理由。
　⒊抗告意旨㈢部分：
　　另如上說明，苗栗勒戒所係依新制對抗告人為有無繼續施用
    毒品傾向之評估，抗告人主張應適用對其有利之新制對其評
    分云云而提起本件抗告，顯屬無據。且本件抗告人依新制評
    分後，總分合計為60分，經評定仍為「有繼續施用毒品傾向
    」等情，亦說明如前，抗告人指其依新制評估後未達60分，
    應由檢察官依保安處分執行法第28條第1項規定向法院聲請
    立即通知釋放云云，顯有誤會，並非可採。
五、綜上所述，本件聲請洵屬有據，原裁定依據新制評估標準及
    毒品條例第20條第2項後段之規定，裁定抗告人令入戒治處
    所強制戒治，經核其認事用法，並無違誤。抗告人執前事由
    提起本件抗告，為無理由，應予駁回。
據上論斷，應依刑事訴訟法第412條，裁定如主文。
中　　華　　民　　國　　111 　年　　1 　　月　　28　　日
                  刑事第二十一庭審判長法　官　林怡秀
                              　      法　官　劉元斐
                            　        法　官　蔡羽玄
以上正本證明與原本無異。
不得再抗告。
                                      書記官  陳語嫣
中　　華　　民　　國　　111 　年　　2 　　月　　7 　　日